臺灣高等法院刑事判決　　　　　　　　96年度上易字第1803號
上　訴　人　臺灣臺北地方法院檢察署檢察官
被　　　告　乙○○
　　　　　　　　　　（現另案押於臺灣臺北看守所）
上列上訴人因被告傷害案件，不服臺灣臺北地方法院96年度易字
第274號，中華民國96年6月29日第一審判決（起訴案號：臺灣臺
北地方法院檢察署96年度調偵緝字第12號），提起上訴，本院判
決如下：
    主  文
原判決撤銷。
乙○○傷害人之身體，累犯，處有期徒刑陸月，減為有期徒刑參
月，如易科罰金，以銀元參佰元即新臺幣玖佰元折算壹日。
    事  實
一、乙○○前因傷害案件，經本院判處有期徒刑八月及六月，又
    因搶奪案件，經臺灣臺北地方法院判處有期徒刑一年六月，
    前述三罪經定應執行刑有期徒刑二年六月，於民國九十三年
    十二月三日縮短刑期執行完畢。因甲○○曾因住處門鎖遭破
    壞，前往警局報案，致其遭警員懷疑為竊嫌，而心生不滿，
    竟於九十五年四月九日上午五點四十五分左右，在臺北市○
    ○區○○路二段三二○巷七○號三樓樓梯間，以灰色毛線頭
    套套住王梖寧頭部，再以手勒住王梖寧脖子，並於甲○○呼
    救時，以手指扣住甲○○下顎，將甲○○頭部撞牆，致王梖
    寧受有顏面、肢體多處紅腫瘀擦傷、後枕部挫傷之傷害，嗣
    因王梖寧趁機咬住其手指，始行放手離去。
二、案經甲○○訴由臺北市政府警察局萬華分局報請臺灣臺北地
    方法院檢察署檢察官偵查起訴。
    理  由
壹、程序事項：
    被告以外之人於審判外之言詞或書面陳述，除法律有規定者
    外，不得作為證據，刑事訴訟法第一百五十九條第一項固有
    明文；惟被告以外之人於審判外之陳述，雖不符同法第一百
    五十九條之一至之四規定，而經當事人於審判程序同意作為
    證據，法院審酌該言詞陳述或書面陳述作成時之情況，認為
    適當者，亦得為證據。又當事人、代理人或辯護人於法院調
    查證據時，知有第一百五十九條第一項不得為證據之情形，
    而未於言詞辯論終結前聲明異議者，視為有前項之同意，同
    法第一百五十九條之五亦定有明文。本件公訴人及被告乙○
    ○於原審準備程序及本院審判程序中對於本案相關證人於偵
    查中之證述暨其他相關具傳聞性質之證據資料之證據能力，
    均表示沒有爭執，且迄於言詞辯論終結前亦未聲明異議。本
    院審酌本案證人之陳述及證據資料作成時之情況，核無違法
    取證或其他瑕疵，認為以之作為證據為適當，前述證人於審
    判外之陳述及相關證據資料，自得做為證據。
貳、實體事項：
一、被告於偵查中、原審及本院審理中雖均稱不清楚當時發生何
    事，前一陣子有酗酒，喝酒後就不知道自己做什麼了，扣案
    毛線帽非其所有云云。惟查：
  (一)、證人即被害人甲○○於偵查中檢察官訊問時證稱：「九十
      五年四月九日上午五點四十五分左右，其獨自一人欲前去
      掃墓，至住處即臺北市○○區○○路二段三二○巷七○號
      三樓樓梯間時，聽見有腳步聲，欲轉身讓該人通過而回頭
      ，看見是被告下樓，被告即用毛線帽套住其頭部，勒住其
      脖子，其喊救命，被告就以食指及中指（不知是哪一手）
      手指扣住其下顎，抓其頭部撞牆，其趁機咬被告手指，被
      告始下樓離去。」等語（九十五年度偵字第一○八二一號
      卷第二一頁、九十五年度偵緝第二三二四號卷第二八頁）
      ，參以西園醫院九十五年四月九日出具之診斷證明書所載
      ，證人受有顏面、肢體多處紅腫瘀擦傷、後枕部挫傷等傷
      害，與證人證述之內容相符，並有扣案灰色毛線帽一頂可
      證，堪信為真實。
  (二)、被告另於九十五年二月二十七日因攜帶兇器竊盜，因脫免
      逮捕，當場施以強暴罪，經原審以九十五年度易字第七三
      三號判決判處有期徒刑七年四月，現由臺灣高等法院審理
      中，該案行為時間與本件行為相距僅一月餘，被告之精神
      狀態應無於該段時間急遽改變之可能，且原審於該案中函
      請國防大學國防醫學院三軍總醫院（下稱三軍總醫院）對
      被告實施精神鑑定，該次鑑定時間為九十五年十月十一日
      ，尚在本案發生之後，因此，三軍總醫院醫師以該次會晤
      及當時其餘病歷為基礎，於九十五年十一月十一日所作成
      之鑑定報告，應可作為本院對被告為本件犯行時之精神狀
      態之判斷依據。三軍總醫院前述鑑定結果為：「侯員犯案
      當時之精神狀態無明顯解離狀態，未受器質性精神病狀態
      影響，其犯案亦非在幻聽、幻視等知覺障礙或妄想等思考
      障礙等精神症狀指使下之行為，但需辨明是否處於酒精使
      用後之酒精中毒狀態下。若處飲用酒精之酩酊狀況下，致
      使整體判斷力明顯下降，衝動控制亦減弱，不能辨識其行
      為違法或依其辨識而行為之能力顯著降低。侯員表示過去
      曾於飲用酒精後產生衝動暴力行為，但酒醒後卻無記憶，
      而若此次屬酒精使用後犯案，過失之原因屬得預防並加以
      排除者，應在就此評估其法律上刑責之量度。就長期看來
      ，侯員之精神狀態應按時追蹤，建議其接受精神科治療，
      以達到行為治療及精神復健醫療之目的。」等語，此有該
      院九十五年十二月二十六日集逵字第0950021906號函附精
      神鑑定報告書在卷足憑。據此可認，被告於一般情形下，
      並未受其器質性精神病影響，且依本案被告於聽聞證人下
      樓後，隨即下樓尋得證人，並以預先準備之灰色毛線頭套
      套住證人頭部及其他攻擊行為等情節觀之，被告對於本件
      攻擊行為顯有預謀，並非因酒醉酩酊所致。又縱使被告於
      行為時有酒醉之情形，致其判斷力明顯下降，衝動控制減
      弱，不能辨識其行為違法或辨識能力降低，惟其既知悉自
      己於飲酒後，可能無法控制自己之行為，或辨識行為違法
      與否，可能釀成大禍，原可預防並排除，其卻仍執意飲用
      酒類至酩酊，事後再藉此卸責，亦難認為其就本件行為欠
      缺責任能力，而得阻卻責任，所辯不足採信。
  (三)、綜合以上事證，本件證據明確，被告傷害犯行，堪以認定
      ，應依法論科。
二、法律適用
  (一)、新舊法比較
      被告行為後，刑法已於九十四年二月二日修正公布，並於
      九十五年七月一日施行，修正後第二條第一項規定：「行
      為後法律有變更者，適用行為時之法律。但行為後之法律
      有利於行為人者，適用最有利於行為人之法律。」此項修
      正乃為符合刑法第一條罪刑法定主義之要求，貫徹法律禁
      止溯及既往原則，屬規範行為後法律變更所生新舊法律比
      較適用之準據法，應逕適用修正後刑法第二條決定新舊法
      之適用，先予敘明。又關於刑法修正後之新舊法比較，應
      就罪刑有關之一切情形，綜其全部罪刑之結果而為比較，
      最高法院九十五年五月二十三日九十五年度第八次刑庭會
      議決議可參。茲就新舊法之比較適用說明如下：
  １、罰金刑之計算單位
      被告行為後，刑法部分條文已於九十四年二月二日修正公
      布，自九十五年七月一日生效施行；其中刑法第三十三條
      第五款關於罰金之規定，已將「一元以上」修正為「新台
      幣一千元以上，以百元計算之」。而被告所犯刑法第二百
      七十七條第一項傷害罪，有科罰金之規定，其法定罰金刑
      之最低數額既已變更，應予依法比較（最高法院九十六年
      度台上字第一一三六號判決採同一見解）。
  ２、累犯
      按：刑法第二條第一項之規定，係規範行為後法律變更所
      生新舊法律比較適用之準據法，於新刑法施行後，應適用
      新刑法第二條第一項之規定，為「從舊從輕之比較」，比
      較時應就罪刑有關之共犯、未遂犯、想像競合犯、牽連犯
      、連續犯、結合犯，以及「累犯加重」、自首減輕及其他
      法定加減原因（如身分加減）與加減例等一切情形，綜合
      全部罪刑之結果而為比較，經就主刑比較結果，應適用舊
      法時，自不得就新舊法予以割裂適用，應一律適用修正前
      之法律（參照最高法院九十五年五月二十三日刑事庭第八
      次會議決議、八十八年八月十七日第五次刑事庭會議決定
      ），最高法院九十六年度台上字第一Ｏ三七號判決採同一
      見解，是以被告傷害犯行，亦有累犯法律變更之比較適用
      問題。
  ３、綜合上述各條文修正前後之比較，行為時之法律較有利於
      行為人，依刑法第二條第一項前段之規定，應整體適用被
      告行為時即修正前刑法之規定。
  (二)、核被告所為，犯刑法第二百七十七條第一項傷害罪。其有
      事實欄所載論罪科刑執行完畢之情形，有本院被告全國前
      案紀錄表在卷可佐，其於有期徒刑執行完畢後五年之內再
      犯本件有期徒刑以上之罪，為累犯，依修正前刑法第四十
      七條第一項加重其刑。
三、原審以被告罪證明確，予以論科，固非無見，惟查：被告行
    為後，中華民國九十六年罪犯減刑條例業於九十六年七月四
    日制訂公布，於同年七月十六日施行，被告犯罪時間在中華
    民國九十六年四月二十四日以前，合於減刑條件，於裁判時
    應併予減刑，原審未及適用上開減刑條例予以減刑，自有未
    合。
四、檢察官以原判決未及適用中華民國九十六年罪犯減刑條例予
    以減刑，指摘原判決不當，為有理由，自應由本院將原判決
    予以撤銷改判。爰審酌被告犯罪所使用之手段殘暴，被害人
    所受傷害非輕，身心具創，更因此而遷徙住處，且至今未與
    被害人和解等一切情狀，量處有期徒刑六月。另被告犯罪之
    時間，係在九十六年四月二十四日以前，合於中華民國九十
    六年罪犯減刑條例第二條第一項第三款之減刑規定，應依該
    條規定減為有期徒刑三月。被告行為時之刑法第四十一條第
    一項前段規定：「犯最重本刑為五年以下有期徒刑以下之刑
    之罪，而受六個月以下有期徒刑或拘役之宣告，因身體、教
    育、職業、家庭之關係或其他正當事由，執行顯有困難者，
    得以一元以上三元以下折算一日，易科罰金。」被告行為時
    之易科罰金折算標準，依修正前罰金罰鍰提高標準條例第二
    條前段（現已刪除）規定，係就其原定數額提高為一百倍折
    算一日，則本件被告行為時之易科罰金折算標準，應以銀元
    一百元至三百元折算一日，經折算為新臺幣後，應以新臺幣
    三百元至九百元折算為一日。惟九十五年七月一日施行之刑
    法第四十一條第一項前段規定：「犯最重本刑為五年以下有
    期徒刑以下之刑之罪，而受六個月以下有期徒刑或拘役之宣
    告者，得以新臺幣一千元、二千元或三千元折算一日，易科
    罰金。」，經比較修正前後易科罰金折算標準，以舊法較有
    利被告。爰依修正前刑法第四十一條第一項之規定，諭知得
    易科罰金之折算標準。至於扣案灰色毛線帽一頂雖為被告供
    本件犯行所用之物，惟因被告否認為其所有，又無證據足證
    該頂灰色毛線帽之所有權人確係被告，自不得諭知沒收。
據上論斷，應依刑事訴訟法第369條第1項前段、第364條、第299
條第1項前段，刑法第2條第1項，修正前刑法第277條第 1項、第
41條第1前段、第47條第1項，刑法施行法第1條之1，中華民國九
十六年罪犯減刑條例第2條第1項第3款、第7條，判決如主文。
本案經檢察官王壬貴到庭執行職務。
中　　華　　民　　國　　96　　年　　8 　　月　　28　　日
       　　　　　 刑事第一庭審判長法　官　蔡  長  溪
                                  法　官　謝  靜  恒
                                  法　官　林  俊  益
以上正本證明與原本無異。
不得上訴。
                                  書記官  廖月女
中　　華　　民　　國　　96　　年　　8 　　月　　28　　日
附錄：本案論罪科刑法條全文
刑法第277條第1項
傷害人之身體或健康者，處三年以下有期徒刑、拘役或一千元以
下罰金。
